【裁判字號】    99,重上更(二),24
【裁判日期】    990930
【裁判案由】    偽造文書
【裁判全文】
臺灣高等法院刑事判決            99年度重上更(二)字第24號
上  訴  人
即  被  告  陳裕華原名甲○○.
選任辯護人  郭玉健律師
上列上訴人因偽造文書案件，不服臺灣臺北地方法院92年度訴字
第1969號，中華民國93年6月21日第一審判決（起訴案號：臺灣
臺北地方法院檢察署91年度偵字第3995號），提起上訴，經判決
後，經最高法院第二次發回更審，本院判決如下：
    主  文
原判決撤銷。
陳裕華連續行使偽造私文書，足以生損害於公眾及他人，處有期
徒刑參月，減為有期徒刑壹月拾伍日，如易科罰金，以銀元參佰
元即新臺幣玖佰元折算壹日。
    事  實
一、陳裕華係「琦豪貿易有限公司」（下稱琦豪公司）負責人，
    羅榮隆為「健長貿易有限公司」（下稱健長公司）負責人，
    2公司因有業務合作關係，自民國87年間起共用台北市○○
    ○路12號6樓之辦公處所，嗣因嫌隙，羅榮隆欲將健長公司
    搬離上址，陳裕華因此懷疑係健長公司員工曾豊鈞、許雅美
    從中挑撥，竟利用與健長公司共用辦公室有取得「健長貿易
    有限公司」、「羅榮隆」印文之機會，基於盜用印文、偽造
    私文書及行使偽造私文書之概括犯意，先於90年6月14日前
    之某日，未經羅榮隆、曾豊鈞之同意，以曾豊鈞離職為由，
    偽填曾豊鈞之勞工保險退保申報表後，以透過媒介物轉印印
    文之方式，轉印「健長貿易有限公司」及「羅榮隆」之真正
    印文至曾豊鈞之勞工保險退保申報表上，而偽造曾豊鈞之上
    開勞工保險退保申報表；繼於90年7月16日前之某日，未經
    羅榮隆、許雅美之同意，以許雅美離職為由，利用不知情之
    不詳姓名、年籍之成年人填寫許雅美之勞工保險退保申請表
    後，以上揭相同盜用「健長貿易有限公司」及「羅榮隆」之
    真正印文至許雅美之勞工保險退保申報表上之方式，偽造許
    雅美之上開勞工保險退保申報表，先後於90年6月14日及90
    年7月16日，分別提出上開偽造之上揭曾豊鈞「勞工保險退
    保申報表」、許雅美「勞工保險退保申報表」，向台北市○
    ○○路○段4號之勞工保險局辦理曾豊鈞、許雅美2人之退保
    事宜，致生損害於勞工保險局對於勞工保險之管理以及曾豊
    鈞、許雅美、健長公司、羅榮隆。
二、案經健長公司訴由臺灣臺北地方法院檢察署檢察官偵查起訴
    。
     理  由
壹、證據能力部分：
    按被告以外之人（包括證人、鑑定人、告訴人等）於審判外
    之陳述雖不符刑事訴訟法第159條之1至之4等四條之規定，
    然經當事人於審判程序同意作為證據，法院審酌該言詞陳述
    或書面陳述作成時之情況，認為適當者，亦得為證據；當事
    人、代理人或辯護人於法院調查證據時，知有刑事訴訟法第
    159條第1項不得為證據之情形，而未於言詞辯論終結前聲明
    異議者，視為有前項之同意，同法第159條之5定有明文。立
    法意旨在於傳聞證據未經當事人之反對詰問予以核實，原則
    上先予排除。惟若當事人已放棄反對詰問權，於審判程序中
    表明同意該等傳聞證據可作為證據；或於言詞辯論終結前未
    聲明異議，基於尊重當事人對傳聞證據之處分權，及證據資
    料愈豐富，愈有助於真實發見之理念，且強化言詞辯論主義
    ，使訴訟程序得以順暢進行，上開傳聞證據亦均具有證據能
    力。查本件下列所引用之被告以外之人於審判外之供述或非
    供述證據，因被告及其辯護人已於本院準備程序及審判程序
    時均表示無意見（見本院卷第14頁反面、第35頁反面、第
    52頁反面至第58頁正面），且迄至言詞辯論終結前均未聲明
    異議，而本院審酌上開供述或非供述等證據資料製作時之情
    況，無不當取供及證明力明顯過低之瑕疵，認以之作為證據
    應屬適當，揆諸前開規定，本院亦認為均應有證據能力。
貳、實體部分：
一、訊據上訴人即被告陳裕華對於曾豊鈞退保手續係其辦理之事
    實固坦，惟否認有何偽造文書犯行，辯稱：曾豊鈞之退保申
    報書表本來已經蓋好健長公司及羅榮隆印章，伊只是拿來幫
    他填寫辦理；本件係曾豊鈞、許雅美、羅榮隆設計之伎倆，
    因伊與羅榮隆共事，勞健保資料均放在同一櫃子內，伊辦理
    曾豊鈞之退保有先向羅榮隆求證，許雅美曾當面告訴伊曾豊
    鈞不做了，要伊替曾豊鈞辦理退保；至於許雅美之退保非伊
    所辦，伊亦未在許雅美退保申報表上蓋健長公司及羅榮隆印
    章，許雅美退保申報表上之字跡非伊所寫，告訴人亦無法舉
    證證明係伊唆使不知情之人所為，而許雅美之退保申請既係
    於90年7月16日生效，何以會自同年7月15日起又向勞健保局
    辦理加保申請，顯有重大疑點云云。
二、惟查:
（一）被告係琦豪公司負責人，與健長公司共用同一辦公室，曾
      填載曾豊鈞之勞工保險退保申報表以辦理退保、填寫行動
      電話業務申請書辦理變更行動電話號碼，及許雅美亦遭人
      提出勞工保險退保申報表辦理退保等事實，業據被告於本
      院審理中供認不諱（見本院卷第59頁正、反面），核與證
      人羅榮隆於偵查中、曾豊鈞、許雅美於偵查中及原審審理
      中證述情節相符（見臺灣臺北地方法院檢察署91年度偵字
      第3995號偵查卷二第191頁至192頁反面、第204至208頁反
      面、第224頁、第214頁至第218頁反面，原審卷第110頁至
      第118頁反面、第120頁反面），並有90年6月14日之曾豊
      鈞勞工保險退保申報表、90年7月16日之許雅美勞工保險
      退保申報表及90年6月21日行動電話業務申請書各1紙在卷
      可稽（見偵查卷第143頁、第144頁【原本外放於附件袋】
      ）。
（二）又90年6月14日曾豊鈞勞工保險退保申報表上之「健長貿
      易有限公司」印文1枚、「羅榮隆」印文2枚，及90年7月
      16日許雅美勞工保險退保申報表上「健長貿易有限公司」
      、「羅榮隆」之印文各1枚，均係透過媒介物轉印而成，
      有法務部調查局91年11月11日調科貳字第09100719880號
      鑑定通知書在卷可稽（見同上偵查卷第157頁），至其轉
      印印文究係由上開真正文印文，抑或由其他印章蓋用之印
      文轉文而來，經本院送請法務部調查局鑑定結果，雖因送
      請鑑定之曾豊鈞、許雅美之勞工保險退保申報表上之「健
      長貿易有限公司」、「羅榮隆」印文因印文過淺、紋線特
      徵不明，致無法鑑定是否轉印自「健長貿易有限公司」、
      「羅榮隆」印章所蓋出之印文，固有法務部調查局99年5
      月4日調科貳字第09900223030號鑑定通知書1份在卷可稽
      （見本院卷第20頁至第25頁），惟徵諸上開印文經鑑定單
      位以同倍率放大重疊比對結果，三者（即曾豊鈞、許雅美
      之勞工保險退保申報表上之「健長貿易有限公司」、「羅
      榮隆」印文及「健長貿易有限公司」、「羅榮隆」印章所
      蓋出之真正印文）形體大致疊合乙節，亦有上開鑑定通知
      書通知書檢附之印文鑑定分析表1紙在卷可稽（見本院卷
      第24頁），另參諸被告於本院審理中亦供述：「（問：90
      年6月14日向勞工保險局提出之曾豊鈞勞工保險退保申報
      表上之健長公司及羅榮隆大、小印文是否就是健長公司及
      羅榮隆的真正印文？）是的。是建長公司跟羅榮隆的真正
      印文。」等語（見本院卷第59頁反面），是90年6月14 日
      曾豊鈞勞工保險退保申報表上之「健長貿易有限公司」印
      文1枚、「羅榮隆」印文2枚，及90年7月16日許雅美勞工
      保險退保申報表上「健長貿易有限公司」、「羅榮隆」之
      印文各1枚及90年7月16日許雅美勞工保險退保申報表上「
      健長貿易有限公司」、「羅榮隆」之印文各1枚，均係轉
      印自「健長貿易有限公司」、「羅榮隆」印章所蓋出之印
      文乙節，應堪認定。
（三）如上所述，90年6月14日曾豊鈞勞工保險退保申報表上之
      「健長貿易有限公司」印文1枚、「羅榮隆」印文2枚，及
      90 年7月16日許雅美勞工保險退保申報表上「健長貿易有
      限公司」、「羅榮隆」之印文各1枚，既均係轉印自「健
      長貿易有限公司」、「羅榮隆」印章所蓋出之印文，而被
      告既坦承曾為曾豊鈞辦理勞工保險退保事宜，羅榮隆、曾
      豊鈞、許雅美均否認同意辦理曾豊鈞、許雅美退保事宜，
      是本件被告是否涉犯偽造文書犯行，須審究者，厥為被告
      是否曾盜用「健長貿易有限公司」、「羅榮隆」之印文於
      曾豊鈞及許雅美之勞工保險退保申報表上，並據以製作曾
      豊鈞及許雅美之勞工保險退保申報表後，先後於90年6 月
      14日及90年7月16日持向勞工保險局申請退保？
   1、查曾豊鈞並未向羅榮隆辭職、亦未向許雅美或被告表示其
      已辭職、羅榮隆更無辭退曾豊鈞之事實，業經證人羅榮隆
      、曾豊鈞及許雅美證述甚詳（見偵查卷第128頁、第207頁
      反面、第215頁以下，原審卷第112頁以下），是被告辯稱
      ：伊辦理曾豊鈞之退保有先向羅榮隆求證，許雅美曾當面
      告訴伊曾豊鈞不做了，要伊替曾豊鈞辦理退保云云，尚屬
      無據，所辯顯不足採信。另參諸曾豊鈞並非在被告經營之
      琦豪公司上班，而係在羅榮隆經營之健長公司上班，曾豊
      鈞在健長公司負責人羅榮隆同意之前，是否確定已經離職
      ，又離職後有關薪資計算、尋覓新員工以及職務交接等事
      項如何，均須負責人羅榮隆之同意，被告自無決定之權。
      況健長公司員工之加退保向由許雅美處理，業經證人許雅
      美證述明確，應認被告無權逕行辦理曾豊鈞之退保事宜。
      至被告於偵查中提出錄音帶及譯文（見偵查卷第195頁反
      面、第196頁正面），經本院前審當庭勘驗該錄音帶之結
      果固與其提出之譯文內容相同，有本院前審93年8月19日
      準備程序筆錄在卷可按（見本院93年度上訴字第2037號刑
      事卷第22頁），惟該錄音帶係曾豊鈞與許雅美之對話，並
      非被告取得對話人退保之同意依據，暫不論該電話錄音是
      否具有證據能力，究非證明被告有權取得為曾豊鈞辦理退
      保之證據，尚難採為有利被告認定之依據。
   2、次查，許雅美自86年底在琦豪公司上班，嗣因90年5月1日
      琦豪公司經營不善，付不出薪水，乃轉到健長公司上班，
      健長公司員工共有羅榮隆、許雅美、曾豊鈞3人，健長公
      司與琦豪公司原在同一地點，健長公司所使用之房子是被
      告的，直到90年7月健長公司始遷離，許雅美並未向羅榮
      隆辭職，羅榮隆更無辭退許雅美等事實，業經證人羅榮隆
      、曾豊鈞、許雅美分別證述明確（見偵查卷第128頁正反
      面、第204頁反面、第215頁反面，原審卷第110頁反面、1
      12頁反面、第113頁反面、第114頁正反面、第115頁反面
      、第116頁正面以下），而如上所述，依卷附90年7月16日
      申報之許雅美「勞工保險退保申報表」上健長公司、羅榮
      隆印文，與90年6月14日申報之曾豊鈞「勞工保險退保申
      報表」上健長公司、羅榮隆印文相同，均係透過媒介物，
      自「健長貿易有限公司」、「羅榮隆」印章所蓋出之印文
      轉印而成，是許雅美之「勞工保險退保申報表」確係遭人
      偽造，而可能取得「健長貿易有限公司」、「羅榮隆」印
      文之人，除本件被害人即上開證人羅榮隆、許雅美、曾豊
      鈞3人外，僅被告1人而已，觀諸許雅美遭退保之手法與被
      告前開使曾豊鈞退保之轉印手法相同，堪認本件係被告利
      用不知情之不詳姓名、年籍之成年人偽填上開許雅美勞工
      保險退保申報表，而後再以偽造之印文偽造健長公司之「
      勞工保險退保申報表」之文書，並持以向勞工保險局行使
      之無訛。被告辯稱：許雅美之退保非伊所為，退保申報表
      上之字跡非伊所寫，告訴人亦無法舉證證明係伊唆使不知
      情之人所為云云，亦係卸責之詞。至被告另辯稱：許雅美
      退保申請係於90年7月16日生效，竟於同年7月15日起向勞
      健保局辦理加保申請，顯有重大疑點云云，惟查，觀諸卷
      附許雅美勞工保險加保申報書2份，其加保申報日分別為
      90年4月30日、90年7月27日（見同上偵查卷第142頁、第
      144頁），前者為許雅美第1次辦理加保，所記載之到職日
      為90年5月1日，後者為許雅美第2次辦理加保，記載90 年
      7月15日到職；另參諸本件偽造之退保申報表申報日期為
      90年7月16日，足徵許雅美之第2次再行加保，顯係因被告
      擅自替許雅美退保後始再辦理之。是被告上揭辯解，顯係
      事後卸責之詞，不足採信。
（四）綜上所述，被告所辯，均係事後卸責之詞，不足採信。從
      而，本件事證明確，被告上揭偽造私文書、行使偽造私文
      書犯行，應堪認定，應予依法論科。
三、比較新舊法部分：
    被告行為後，刑法業於94年2月2日修正公布，並於95年7月1
    日施行。按行為後法律有變更者，適用行為時之法律，但行
    為後之法律有利於行為人者，適用最有利於行為人之法律，
    現行刑法第2條第1項訂有明文。又以本次刑法修正之比較新
    舊法，應就罪刑有關之共犯、未遂犯、想像競合犯、牽連犯
    、連續犯、結合犯，以及累犯加重、自首減輕暨其他法定加
    減原因（如身分加減）與加減例等一切情形，綜其全部罪刑
    之結果而為比較，最高法院95年5月23日著有95年度第8次刑
    庭會議決議可資參照。再按比較適用最有利於行為人之法律
    ，應就罪刑有關之一切情形比較其全部結果，而為一體之適
    用，不應一部分適用新法，一部分適用舊法，最高法院29年
    上字第964號判例意旨參照。查被告行為後，刑法第55條、
    第56條、第41條第1項前段規定，均已修正，其中：
（一）修正前刑法第55條規定「一行為而觸犯數罪名，從一重處
      斷」，此即學理上所稱之「想像競合犯」，雖經修正為「
      一行為而觸犯數罪名者，從一重處斷。但不得科以較輕罪
      名所定最輕本刑以下之刑」，惟此最低度刑科刑之限制核
      屬法理之明文化，並非修正後刑法第2條第1項所稱之「法
      律變更」，故毋須依該條項規定為新、舊法之比較，應適
      用現行、有效之裁判時法。
（二）刑法第56條部分：
      被告行為後，刑法第56條連續犯之規定，業於94年2月2日
      修正公布刪除，並於95年7 月1 日施行，則被告於新法修
      正施行前之2次行使偽造私文書犯行，因行為後新法業已
      刪除連續犯之規定，此刪除雖非犯罪構成要件之變更，但
      顯已影響行為人刑罰之法律效果，自屬法律有變更，依新
      法第2條第1項前段規定，比較新、舊法結果，仍應適用較
      有利於被告之行為時法律即舊法論以連續犯。
（三）被告行為後，罰金罰鍰提高標準條例第2條業已刪除，而
      刑法第41條第1項前段關於易科罰金之折算標準，於94年2
      月2日修正公布，已由舊法之銀元100元、200元、300元修
      正為新台幣1000元、2000元、3000元，因屬科刑規範事項
      之變更，其折算標準為裁判時所應諭知，自有就新舊法規
      定比較之必要，經比較新舊法結果，以被告行為時之舊法
      較為有利於被告，是依現行刑法第2條第1項之規定，應適
      用被告行為時之舊法即依修正前刑法第41條第1項前段，
      95年5月17日修正前罰金罰鍰提高標準條例第2條第1項前
      段之規定，諭知以銀元300元折算1日為易科罰金之折算標
      準。
（四）綜合上述各條文修正前、後之比較，揆諸前揭最高法院決
      議、判例及修正後刑法第2條第1項前段、後段規定之「從
      舊、從輕」原則，及法律一體適用，不容割裂之原則，自
      應依修正後刑法第2條第1項前段規定適用被告行為時之法
      律，即修正前刑法第56條、第41條第1項前段等規定。
四、核被告陳裕華所為，係犯刑法第216條、第210條之行使偽造
    私文書罪。被告偽造印文之行為為偽造私文書之部分行為，
    偽造私文書後復持以行使，偽造之低度行為為行使之高度行
    為所吸收，均不另論罪。被告利用不知情之不詳姓名年籍成
    年人填寫許雅美之勞工保險退保申請表，完成偽造私文書之
    行為部分，屬於間接正犯。被告先後2次行使偽造私文書之
    行為，如事實欄所述，均分別同時侵害多人之法益，為同種
    想像競合犯，均應從一重依行使偽造私文書罪論處。又被告
    先後2次行使偽造私文書之犯行，時間緊接，所犯罪名及基
    本犯罪構成要件均相同，顯係基於概括犯意反覆為之，為連
    續犯，應依修正前刑法第56條之規定，以一罪論，並加重其
    刑。
五、原審認被告罪證明確，予以論罪科刑，固非無見。惟查：（
    一）本件並無任何積極證據，證明被告尚有偽造之健長公司
    大、小章，以健長公司為委託人，其本人為受託人，將原行
    動電話號碼0000000000號申請變更為0000000000號，向台北
    市○○路○段42號之中華電信股份有限公司台北南區營運處
    提出行使，致生損害於健長公司，原審判決認定此部分被告
    另犯有行使偽造私文書之行為，核與事實不符（詳如後述）
    。（二）又被告偽造健長公司名義之私文書，同時偽造羅榮
    隆之名義，所為同時致生損害於健長公司以及羅榮隆，原審
    判決事實欄漏未注意本件亦致生損害於羅榮隆，且未於判決
    理由欄說明本件屬於想像競合犯，於法自有未合。（三）按
    偽造之印章、印文或署押，不問屬於犯人與否，沒收之，刑
    法第21 9條定有明文，查本件曾豊鈞、許雅美「勞工保險退
    保申報表」上之「健長貿易有限公司」及「羅榮隆」印文，
    原審判決於事實欄認定係被告所為之「盜用印文」，然於理
    由欄卻又謂該等印文係「偽造」，並依刑法第219條規定對
    該等印文諭知沒收，亦有未合。（四）被告行為後，刑法業
    於94年2月2日修正公布，並於95年7月1日施行。按行為後法
    律有變更者，適用行為時之法律，但行為後之法律有利於行
    為人者，適用最有利於行為人之法律，現行刑法第2條第1項
    訂有明文。查本件被告行為後，刑法第55條前段、第56條、
    第41條第1項前段規定，均已修正，原審判決未及比較比舊
    法之適用，容有未洽。本件被告上訴意旨仍執前詞否認犯罪
    ，固無理由，惟原審判決既有上開可議之處，自屬無可維持
    ，應由本院將原審判決撤銷改判。爰審酌被告如事實欄所示
    犯罪動機、目的、犯罪手段、犯罪所生之損害、對於被害人
    之影響、犯罪後迄今仍否認犯行，毫無悔意，犯後態度尚非
    良好等一切情狀，量處如主文所示之刑，並依修正前刑法第
    41條前段規定諭知如易科罰金，以銀元300元即新臺幣900元
    折算1日，以示懲儆。又被告犯罪在96年4月24日以前，合於
    中華民國96年罪犯減刑條例第2條第1項第3款之規定，依法
    減其刑期2分之1，減為有期徒刑1月15日，如易科罰金，以
    銀元300元即新臺幣900元折算1日。
六、公訴意旨另以：被告陳裕華又於90年6月21日，未徵得健長
    公司同意，在中華電信股份有限公司行動電話業務申請書上
    ，蓋用不詳時、地偽造之健長公司大、小章，以健長公司為
    委託人，其本人為受託人，將原行動電話號碼000000 0000
    號申請變更為0000000000號，向台北市○○路○段42號之中
    華電信股份有限公司台北南區營運處提出行使，致生損害於
    健長公司，因認被告涉犯刑法第216、210、217條之偽造文
    書罪嫌。訊據被告固不否認其曾申請變更健長公司行動電話
    號碼之行為，惟否認有偽造文書之行為，辯稱：健長公司之
    大小章非僅一套，健長公司與琦豪公司共用辦公室期間，有
    兩套公司大小章，分別用於銀行提款以及處理公司業務文件
    、雜物之用，前者由告訴人羅榮隆自行保管，後者則放置在
    兩公司之公用鐵櫃中，被告係持健長公司處理業務文件、雜
    物之大小章辦理行動電話申請更改門號，90年6月21日羅榮
    隆從國外打電話給伊，說健長公司0000000000號電話有雜音
    ，要伊辦理更改門號等語。經查：刑法偽造文書之成立，以
    足以生損害於公眾或他人為特別要件，所謂足生損害，固不
    以實已發生損害為必要，然亦必須有足以生損害之虞者，始
    足當之，若其僅具偽造之形式，而實質上並不足生損害之虞
    者，尚難構成本罪。查證人曾豊鈞既證稱：0000000000號行
    動電話因常被干擾，向羅榮隆訴說，羅榮隆有同意換門號等
    語。乃被告獲知上情，搶先辦理更換門號之行為，上開行為
    既不違反羅榮隆之本意，則該變更門號之行為自不足以生損
    害之虞甚明。此外，復查無其他積極證據證明被告有此部分
    行使偽造文書之行為，應認不能證明被告犯罪。惟因與上開
    有罪部分具有裁判上一罪之關係，爰不另為無罪之諭知，附
    此敘明。
據上論斷，應依刑事訴訟法第369條第1項前段、第364條、第299
條第1項前段，刑法第2條第1項前段、第216條、第210條、第55
條，修正前刑法第41條第1項前段，中華民國96年罪犯減刑條例
第2條第1項第3款、第7條第1項、第2項、第9條，廢止前罰金罰
鍰提高標準條例第2條第1項前段，判決如主文。
本案經檢察官董怡臻到庭執行職務。
中    華    民    國    99    年    9    月    30     日
                刑事第十五庭審判長  法  官  沈宜生
                                    法  官  林明俊
                                    法  官  吳炳桂
以上正本證明與原本無異。
如不服本判決，應於收受送達後10日內向本院提出上訴書狀，其
未敘述上訴之理由者並得於提起上訴後10日內向本院補提理由書
（均須按他造當事人之人數附繕本）「切勿逕送上級法院」。
                                    書記官  洪雅蔓
中    華    民    國    99    年    10    月    1     日
附錄本案論罪科刑法條全文：
刑法第210條：
偽造、變造私文書，足以生損害於公眾或他人者，處5年以下有
期徒刑。
刑法第216條：
行使第210條至第215條之文書者，依偽造、變造文書或登載不實
事項或使登載不實事項之規定處斷。

司法院資訊處製作；財團法人民間司法改革基金會備份。
